【裁判字號】    87,訴,397
【裁判日期】    890714
【裁判案由】    分割共有物
【裁判全文】
臺灣彰化地方法院民事判決                          八十七年度訴字第三九七號
    原      告  宇○○
    訴訟代理人  李淵源律師
    被      告  寅○○
                酉○○
    右  一  人
    訴訟代理人  乙○○      住.
    被      告  申○○      住.
                未○○      住.
                午○○      住.
                宙○○      住.
                子○○      住.
                地○○      住.
                天○○      住台北縣新店市○○街三二八巷一號二樓
                丑○○      住.
    兼右三人共
    同訴訟代理
    人          甲○        住.
    被      告  丁○○      住台北市○○區○○街二二二巷六二號四樓
                辛○○      住.
                壬○        住.
                戌○○      住.
                丙○○      住.
                玄○○      住.
                Ｂ○        住.
                黃○○      住.
                Ａ○○      住.
                亥○○      住.
                庚○○      住.
                巳○○      住.
                癸○○      住.
                辰○○      住.
                卯○○      住.
                戊○○      住.
                            .
                己○○      住.
                            .
右當事人間分割共有物事件，本院判決如左：
    主      文
被告戌○○、丙○○、玄○○、Ｂ○、黃○○、Ａ○○、亥○○、庚○○、巳○○、
癸○○、辰○○、卯○○應就被繼承人李慶和所有坐落彰化縣花壇鄉○○段四九六地
號、地目建、面積零點貳捌參肆公頃土地所有權應有部分二七００分之一００辦理繼
承登記。
被告戊○○、己○○應就被繼承人李深解所有前開土地所有權應有部分二七００分之
五四０辦理繼承登記。
兩造共有之前開土地，分割為如附圖貳所示：編號十部分面積為零點零肆捌捌公頃歸
兩造共同取得並按原應有部分比例保持共有，編號一部分面積為零點零貳柒肆公頃分
歸被告丑○○、甲○、地○○及天○○所有，並依附表二所示應有部分比例保持共有
，編號二部分面積零點零貳柒肆公頃分歸被告壬○、寅○○所有，並依各二分之一之
應有部分比例保持共有，編號三部分面積零點零零捌柒公頃分歸被告丁○○所有，編
號四部分面積為零點零零捌柒公頃分歸被告戌○○、丙○○、玄○○、Ｂ○、黃○○
、Ａ○○、亥○○、庚○○、巳○○、癸○○、辰○○、卯○○公同共有，編號五、
十三部分面積各為零點零壹零捌公頃、零點零參陸壹公頃分歸被告戊○○、己○○公
同共有，編號六部分面積零點零貳陸零公頃分歸被告酉○○所有，編號七部分面積為
零點零零貳玖公頃分歸被告申○○所有，編號八部分面積為零點零零貳玖公頃分歸被
告午○○所有，編號九部分面積為零點零零貳玖公頃分歸被告未○○所有，編號十一
部分面積為零點零貳柒肆公頃分歸被告宙○○所有，編號十二部分面積為零點零貳柒
肆公頃公頃分歸被告辛○○所有，編號十四部分面積為零點零貳陸零公頃分歸原告宇
○○、被告子○○所有，並依十五分之二、十五分之十三之應有部分比例保持共有。
兩造應依附表三所示金額相互補償。
訴訟費用由兩造按如附表一所示應有部分比例負擔。
    事    實
甲、原告方面：
一、聲明：求為判決：（一）被告戌○○、丙○○、玄○○、Ｂ○、黃○○、Ａ○○
    、亥○○、庚○○、巳○○、癸○○、辰○○、卯○○應就被繼承人李慶和所有
    坐落彰化縣花壇鄉○○段四九六地號、地目建、面積零點貳捌參肆公頃土地所有
    權應有部分二七００分之一００辦理繼承登記；（二）被告戊○○、己○○應就
    被繼承人李深解所有前開土地所有權應有部分二七００分之五四０辦理繼承登記
    ；（三）兩造共有前開土地，准予原物合併分割。其分割方法如彰化縣彰化地政
    事務所八十九年四月二十五日土地複丈成果圖所示；（四）訴訟費用由兩造按應
    有部分比例負擔。
二、陳述：
  （一）坐落彰化縣花壇鄉○○段四九六地號、地目建、面積零點貳捌參肆公頃土地
        為兩造所共有，各共有人之應有部分如附表一所載。系爭土地依物之使用目
        的無不能分割之情形，兩造對之亦未訂有不分割期限，惟兩造始終無法達成
        分割之協議，爰依民法第八百二十四條之規定，訴請准予原物分割。請求依
        聲明所示之方案為分割（即彰化縣彰化地政事務所八十七年十月二十八日土
        地複丈成果圖所示），並鑑定土地價值之差價及相互補償金額。
  （二）共有人李慶和、李深解已死亡，其繼承人即被告戌○○、丙○○、玄○○、
        Ｂ○、黃○○、Ａ○○、亥○○、庚○○、巳○○、癸○○、辰○○、卯○○、戊○○、己○○等人未辦理繼承登記，其等應先辦理繼承登記方可分割
        ，故此聲明。
  （三）願與被告子○○保持共有，同意被告酉○○所提之方案，對鑑定補償之數額
        無意見。
三、證據：提出土地登記簿謄本、地籍圖、地價證明書、戶籍謄本為證，聲請法院會
    同彰化縣彰化地政事務所人員勘測現場，並送鑑定機構鑑定土地價值之差價及相
    互補償金額。
乙、被告酉○○、宙○○、地○○、天○○、丑○○、甲○、辛○○方面：
一、聲明：駁回原告之訴。
二、陳述：
  （一）同意分割系爭共有土地，然原告未曾通知被告協議，被告願依各共有人使用
        現狀，斟酌各共有人利益而為分割，惟共有人中被告丑○○、甲○、地○○
        及天○○希望維持共有。
  （二）因共有人人數眾多，可建屋數拾戶，應留消防車可以通行之巷道，寬六公尺
        約六六０平方公尺，為共有人依持分保持共有。
  （三）同意被告酉○○之方案（即彰化縣彰化地政事務所八十九年四月二十五日土
        地複丈成果圖所示），對鑑定補償之數額無意見。
三、證據：聲請將分割方案送彰化縣彰化地政事務所人員繪製複丈成果圖，並送鑑定
    機構鑑定土地價值之差價及相互補償金額。
丙、被告寅○○、壬○、戌○○方面：未於最後言詞辯論期日到場，據其以前提出之
    書狀聲明及陳述如下：
一、聲明：駁回原告之訴。
二、陳述：同意分割系爭共有土地，惟被告寅○○、壬○希望維持共有，因共有人人
    數眾多，可建屋數拾戶，應留消防車可以通行之巷道，寬六公尺約六六０平方公
    尺，為共有人依持分保持共有。
丁、被告申○○、未○○、午○○、子○○、丁○○、丙○○、玄○○、Ｂ○、黃○○、Ａ○○、亥○○、庚○○、巳○○、癸○○、辰○○、卯○○、戊○○、己○○方面：未於最後言詞辯論期日到場，亦未提出書狀或陳述。
    理    由
一、被告寅○○、壬○、戌○○、申○○、未○○、午○○、子○○、丁○○、丙○○、玄○○、Ｂ○、馬李Ａ○○、亥○○、庚○○、巳○○、癸○○、辰○○、
    卯○○、戊○○、己○○未於最後言詞辯論期日到場，查無民事訴訟法第三百八
    十六條所列各款情形，依原告之聲請，此部分由其一造辯論而為判決。
二、本件原告主張之事實，已據其提出土地登記簿謄本、地籍圖謄本、戶籍登記簿謄
    本為證，並經本院勘驗現場屬實，復囑託彰化縣彰化地政事務所鑑測明確，製有
    複丈成果圖存卷可稽，堪信為真實。
三、按共有物除因物之使用目的不能分割或共有人間契約訂有不分割之期限者外，各
    共有人得隨時請求分割共有物，在共有物分割之方法，共有人不能協議決定者，
    法院得因任何共有人之聲請，以原物分配或變價分配之，民法第八百二十三條第
    一項及第八百二十四條第第二項定有明文。本件前開土地既合於判決分割之要件
    ，則原告本於土地共有人之分割請求權訴請判決分割，於法自屬有據，應予准許
    。
四、經查，本件花壇鄉○○段四九六地號土地上有兩造所有之磚造建物及部分空地兼
    通道，此有彰化縣彰化地政事務所八十七年七月九日之複丈成果圖在卷可憑（附
    圖壹），依其圖示，兩造使用狀況由北至南分別為：被告宙○○所有之二層鐵筋
    混凝土造建物（面積零點零零六九公頃）及磚造平房（面積零點零一七零公頃）
    ，被告辛○○所有之磚造平房（面積零點零一一二公頃）及一層混凝土造建物（
    面積零點零零四四公頃），被告地○○、天○○、丑○○、甲○、壬○、寅○○
    共有之磚造平房（面積零點零二七八公頃），原告宇○○子○○所有之磚造平房
    （面積分別為零點零零三三公頃、零點零零二一公頃、零點零零七一公頃），原
    告宇○○及被告子○○共有之磚造平房（面積零點零零五零公頃），被告午○○
    、未○○、申○○共有之磚造平房（面積零點零零八五公頃），被告丁○○所有
    之磚造平房（面積零點零零七五公頃），被告酉○○所有之磚造平房（面積零點
    零零四二公頃），被告酉○○及申○○共有之一層混凝土造建物（面積零點零零
    九三公頃），據此，附圖貳所示方案與兩造現有建物之位置大致相符，到庭之兩
    造對此方案均表同意，即：編號十部分面積為零點零肆捌捌公頃歸兩造共同取得
    並按原應有部分比例保持共有，編號一部分面積為零點零貳柒肆公頃分歸被告丑
    ○○、甲○、地○○及天○○所有，並依附表二所示應有部分比例保持共有，編
    號二部分面積零點零貳柒肆公頃分歸被告壬○、寅○○所有，並依各二分之一之
    應有部分比例保持共有，編號三部分面積零點零零捌柒公頃分歸被告丁○○所有
    ，編號四部分面積為零點零零捌柒公頃分歸被告戌○○、丙○○、玄○○、Ｂ○
    、黃○○、Ａ○○、亥○○、庚○○、巳○○、癸○○、辰○○、卯○○公同共
    有，編號五、十三部分面積各為零點零壹零捌公頃、零點零參陸壹公頃分歸被告
    戊○○、己○○公同共有，編號六部分面積零點零貳陸零公頃分歸被告酉○○所
    有，編號七部分面積為零點零零貳玖公頃分歸被告申○○所有，編號八部分面積
    為零點零零貳玖公頃分歸被告午○○所有，編號九部分面積為零點零零貳玖公頃
    分歸被告未○○所有，編號十一部分面積為零點零貳柒肆公頃分歸被告宙○○所
    有，編號十二部分面積為零點零貳柒肆公頃公頃分歸被告辛○○所有，編號十四
    部分面積為零點零貳陸零公頃分歸原告宇○○、被告子○○所有，並依十五分之
    二、十五分之十三之應有部分比例保持共有，既可保留最大部分現有建物，且亦
    留有道路供建築及出入之用，爰依系爭土地兩造之應有部分、公平妥適之情形下
    ，並斟酌到庭當事人之意願，本院認以附圖貳所示方法分割為適當，惟因土地價
    值因臨北側道路與否及位置內外不同而有差異，自應比較各共有人分得之土地價
    值與原持分比例，依鑑定結果相互補償方為公平。
五、從而原告請求分割系爭土地即有理由，至其分割方法則應以如附圖貳所示之分割
    方法為適當，即：編號十部分面積為零點零肆捌捌公頃歸兩造共同取得並按原應
    有部分比例保持共有，編號一部分面積為零點零貳柒肆公頃分歸被告丑○○、甲○、地○○及天○○所有，並依附表二所示應有部分比例保持共有，編號二部分
    面積零點零貳柒肆公頃分歸被告壬○、寅○○所有，並依各二分之一之應有部分
    比例保持共有，編號三部分面積零點零零捌柒公頃分歸被告丁○○所有，編號四
    部分面積為零點零零捌柒公頃分歸被告戌○○、丙○○、玄○○、Ｂ○、黃○○
    、Ａ○○、亥○○、庚○○、巳○○、癸○○、辰○○、卯○○公同共有，編號
    五、十三部分面積各為零點零壹零捌公頃、零點零參陸壹公頃分歸被告戊○○、
    己○○公同共有，編號六部分面積零點零貳陸零公頃分歸被告酉○○所有，編號
    七部分面積為零點零零貳玖公頃分歸被告申○○所有，編號八部分面積為零點零
    零貳玖公頃分歸被告午○○所有，編號九部分面積為零點零零貳玖公頃分歸被告
    未○○所有，編號十一部分面積為零點零貳柒肆公頃分歸被告宙○○所有，編號
    十二部分面積為零點零貳柒肆公頃公頃分歸被告辛○○所有，編號十四部分面積
    為零點零貳陸零公頃分歸原告宇○○、被告子○○所共有，並依十五分之二、十
    五分之十三之應有部分比例保持共有，兩造並應依附表三所示之金額相互補償。
六、本件被告等之行為，按當時之訴訟程序，為伸張或防衛權利所必要，爰命原告負
    擔一部分之訴訟費用。
結論：本件原告之訴為有理由，依民事訴訟法第三百八十五條第一項前段、第八十一
條第二款、第八十五條第一項但書、第二項，判決如主文。
中      華      民      國    八十九    年      七    月      十四      日
                                  臺灣彰化地方法院民事第二庭
~B法      官  謝仁棠
右為正本係照原本作成
如對本判決上訴須於判決送達後廿日內向本院提出上訴狀。
~B法院書記官  謝秋德
中      華      民      國    八十九    年      七    月      十九      日
附表一：
共有人              應有部分比例
宇○○              二千七百分之四十
寅○○              一百二十分之七
酉○○              二千七百分之三百
申○○              八十一分之一
未○○              八十一分之一
午○○              八十一分之一
宙○○              二千七百分之三百一十五
子○○              二千七百分之二百六十
地○○              三百六十分之七
天○○              三百六十分之七
辛○○              二千七百分之三百一十五
丑○○              二千七百分之一百零五
丁○○              二千七百分之一百
甲○                二千七百之一百零五
壬○                一百二十分之七
戌○○              三百二十四分之一
丙○○              三百二十四分之一
玄○○              三百二十四分之一
Ｂ○                三百二十四分之一
黃○○              三百二十四分之一
Ａ○○              三百二十四分之一
亥○○              三百二十四分之一
庚○○              三百二十四分之一
巳○○              三百二十四分之一
癸○○              三百二十四分之一
辰○○              三百二十四分之一
卯○○              三百二十四分之一
戊○○              十分之一
己○○              十分之一
附表二：
共有人              維持共有比例
丑○○              六百三十分之二百一十
甲○                六百三十分之二百一十
地○○              六百三十分之一百零五
天○○              六百三十分之一百零五


司法院資訊處製作；財團法人民間司法改革基金會備份。
